臺灣高等法院臺南分院民事裁定　　100年度抗字第2號
抗 告 人　陳諆聰
上列抗告人因相對人即債權人台灣金聯資產管理股份有限公司與
債務人蕭米惠間拍賣抵押物事件聲明異議，對於中華民國99年11
月15日臺灣臺南地方法院99年度執事聲字第121號裁定提起抗告
，本院裁定如下：
    主  文
抗告駁回。
抗告程序費用新臺幣壹仟元由抗告人負擔。
    理  由
一、本件抗告理由略謂：
    債務人蕭米惠所有之不動產（門牌地址位：台南縣永康市○
    ○路473號之51、52號7樓，以下簡稱系爭房屋），經原法院
    98年度司執字第78264號拍賣在案。而抗告人係於民國（下
    同）85年間即向系爭房地前所有權人黃蕙英承租，並於87年
    12月30日訂立系爭房地之租賃契約，租期自88年1月1日起至
    89年12月31日止。而該租賃契約，第19條約定：於租賃期間
    內……若甲方（即黃蕙英有將租賃物出賣或移轉於他人，本
    約即轉為不定期租賃…」。嗣第三人黃蕙英於89年7月13日
    將系爭房地出賣予本件執行債務人蕭米惠，債務人蕭米惠復
    於89年8月1日口頭表示，繼受抗告人與前所有權人租賃契約
    約定，抗告人並一直占有使用系爭房地迄今，依89年5月5日
    修正施行前民法第425條買賣不破租賃原則，及依繼受取得
    之法理，該租賃契約對於受讓人(即債務人)蕭米惠當然繼續
    存在，故抗告人承租本案系爭房地之時間係早在85年12月間
    ，非在債務人於89年8月24日設定抵押權登記予相對人之後
    ，自不符民法第866條、司法院院字第1446號解釋、強制執
    行法第98條第12項、辦理強制執行事件應行注意事項第57項
    第4款得除去租賃權之規定。原裁定廢棄99年8月2日原法院
    民事執行處司法事務官所為98年度司執字第78264號，駁回
    相對人對執行法院99年7月9日南院龍98司執意字第78264號
    撤銷除去租賃之執行命令之聲明異議之裁定，實非適法，爰
    提起本件抗告，請求廢棄原裁定等語。
二、按不動產所有人設定抵押權後，於同一不動產上，得設定地
    上權或其他以使用收益為目的之物權，或成立租賃關係。但
    其抵押權不因此而受影響。此為民法第866條第1項所明文。
    所謂「但其抵押權不因此而受影響」，於96年3月28日參照
    司法院院字第1446號、釋字第119號及釋字第304號解釋，增
    訂之民法第866條第2項規定：「前項情形，抵押權人實行抵
    押權受有影響者，法院得除去該權利或終止該租賃關係後拍
    賣之。」，且此項之除權拍賣，法院既得依聲請，亦得依職
    權為之，有該項立法理由足參。次按，民法第450條第1項明
    定：「租賃定有期限者，其租賃關係，於期限屆滿時消滅。
    」，故於原租約期限屆滿，出租人與承租人另行簽訂新租約
    ，不論係租金等約定內容均相同，抑僅租期更新，或約定內
    容已有更新，均屬另成立一租賃關係；抵押物於抵押權設定
    前，即有定期租賃權存在，而抵押人與承租人於抵押權設定
    後，租賃期間屆滿時，續訂租約，無論係租賃契約內容之更
    新或僅租賃期限之更新，均應認係抵押權設定後所成立，而
    有同法第866條規定之適用；乃最高法院94年度台抗字第85
    號裁判意旨所揭，同院83年度台上字第1244號、93年度台上
    字第986號裁判亦同此意旨。
三、經查：
(一)、本件抗告人固以其於85年12月間向前屋主黃蕙英承租系爭房
    屋，且約定黃蕙英有將租賃物出賣或移轉於他人，本約即轉
    為不定期租賃，第三人黃蕙英既於89年7月13日將系爭房地
    出賣予本件執行債務人蕭米惠，債務人蕭米惠復於89年8月1
    日口頭表示，繼受抗告人與前所有權人租賃契約，抗告人並
    一直占有使用系爭房地迄今，故抗告人承租本案系爭房地之
    時間係早在85年12月間，顯在債務人與相對人89年8月24日
    （實為89年8月25日）設定抵押權之前云云，雖提出租賃契
    約書為據。然查：
  1.核抗告人所提出之系爭房屋之租賃契約書，係伊與黃蕙英於
    87年12月30日簽訂，約定租期2年，自88年1月1日起至89年1
    2月31日止，租金為每月新臺幣（下同）12,000元。是不論
    抗告人是否於85年12月間即已向黃蕙英承租系爭房屋，其於
    租期屆滿，既於87年12月30日另行簽訂新租約，縱使新租約
    內容與原租約相同，亦係於87年12月31日已另成一租賃關係
    ，原租賃關係已不存在。是抗告人抗辯其對系爭房屋之租賃
    關於85年12月間成立云云，尚非可採。
  2.按出租人於租賃物交付後，縱將其所有權讓與第三人，其租
    賃契約對受讓人仍繼續存在，民法第425條定有明文。查系
    爭房屋原出租人黃蕙英與抗告人間於87年12月30日簽訂每月
    租金1萬2千元、租賃期限自88年1月1日至89年12月31日之租
    賃契約（以下簡稱系爭租約），而原出租人黃蕙英於租賃期
    限內之89年8月25日將系爭房屋所有權移轉予蕭米惠，此有
    土地登記簿謄本可按（見原執行卷第13頁），揆諸前揭法條
    規定，系爭租約自承租人陳諆聰自蕭米惠取得系爭房屋所有
    權之日至89年12月31日止仍有效。
  3.又核系爭租約固於空白處手寫第19條載有「於租賃期間內乙
    方（即抗告人）為維護其權利，（因本租賃房地現已有負擔
    ），若甲方有將租賃物出賣或移轉於他人，本約即轉為不定
    期租賃，租金降為每月新台幣二仟元，但乙方需將租賃物提
    供予新所有權人共同使用（限辦公用），使用範圍與方式，
    於發生時再協商之」等語，然核該租賃契約書係以打字體載
    明契約條款，原僅18條，第18條之後猶有3行空白處，可供
    當事人增補各種條款，抗告人除在修改處蓋章，並在該三行
    空白處蓋章，依常情在18條之後之三行空白處蓋章，係訂約
    當事人雙方確認，兩造契約訂約條款僅18條，其後已無約款
    之意。又倘於訂約當時即有第19條之約款，當連續記載，何
    致於蓋章確認之後猶於立約人簽名欄上方之空白處以手寫之
    方式記載第19條之約定。又該契約第19條約款有「於租賃期
    間內乙方（即抗告人）為維護其權利，（因本租賃房地現已
    有負擔），若甲方有將租賃物出賣或移轉於他人，本約即轉
    為不定期租賃」，而系爭房屋於89年8月25日移轉予蕭米惠
    ，於同日設定抵押權予台南市第三信用合作社（於95年1月5
    日轉讓予相對人），於是日起系爭房地始有負擔，此有土地
    登記簿謄本、抵押權設定契約書、他項權利證明書附原執行
    卷可參（見執行卷第9-18頁），而抗告人與黃蕙英竟於87年
    12月30日即謂本租賃房地現已有負擔，實有時間錯置之嫌；
    再者該約款又謂「租金降為每月新台幣二仟元，但乙方需將
    租賃物提供予新所有權人共同使用（限辦公用），使用範圍
    與方式，於發生時再協商之」之記載，然抗告人與黃蕙英於
    87年12月30日訂立租賃契約時，並未出售，新所有權人何人
    為未知之數，竟限制尚未確定之新所有權人僅能收取每月2,
    000元之租金（原租金每月12,000），復限制新所有權人與
    抗告人共同使用系爭房屋，且僅能作辦公使用，使用範圍與
    方式需再協商，顯違常理，其真實性更非無疑。況，此特別
    條款，應認僅對立約兩造有效，不應對依民法第425條繼為
    出租人之新所有權人生效。是系爭房屋之新所有權人及承租
    人陳諆聰以該條款為由，主張係對系爭房屋有不定期租賃權
    ，尚無可採。
(二)、再按出租人於租賃物交付後，承租人占有中，縱將其所有權
    讓與第三人，其租賃契約，對於受讓人仍繼續存在；固為民
    法第425條第1項所明定。但同條第2項復規定：前項規定，
    於未經公證之不動產租賃契約，其期限逾五年或未定期限者
    ，不適用之。此規定之立法理由係在長期或未定期限之租賃
    契約，其於當事人之權義關係影響甚鉅，宜付公證，以求其
    權利義務內容合法明確，且可防免實務上常見之弊端，即債
    務人於受強制執行時，與第三人虛偽訂立長期或不定期限之
    租賃契約，以妨礙債權人之強制執行，爰增訂第2項。依上
    開規定，旨在以出租人出租後「讓與」租賃物所有權所生之
    法律關係為規範內容，寓有保障承租人及受讓人之意義。因
    此，不論在上開規定修正施行前、後成立之不定期租賃契約
    ，苟在修正施行後出租人有「讓與」租賃物所有權之情形，
    即有該條第2項規定之適用，（最高法院95年台上字第521號
    判決要旨參照）。是故，本件縱認抗告人主張其與黃蕙英間
    原有不定期租賃關係存在乙節屬實；惟查，抗告人與系爭建
    物原所有人黃蕙英於民法第425條第2項規定修正公布施行（
    89年5月5日施行）後之89年8月25日移轉登記所有權於債務
    人蕭米惠，揆諸前開說明，仍有民法第425條第2項規定之適
    用，是其租賃契約對受讓人不繼續存在。故縱債務人蕭米惠
    受讓系爭建物後仍將該建物出租予抗告人，依上說明，均屬
    另成立一租賃關係，無從視為舊有租賃契約之延續，各契約
    間性質上即應互相獨立，而該更新之租賃契約，自應認係在
    系爭抵押權於89年8月25日設定之後成立之租賃契約。
(三)、又按強制執行法第98條第2項亦規定：不動產之租賃關係發
    生於設定抵押權之後，並對抵押權有影響者，經執行法院除
    去者，不隨同移轉。蓋因抵押權為擔保物權，抵押人於設定
    抵押權之後，法律固允許用益權（如租賃權）之存在，但如
    影響抵押權所支配之抵押物交換價值時，對於抵押權人不生
    效力。換言之，抵押權設定後之用益權如使抵押物價值減少
    ，致拍賣所得之價金，不足以清償所擔保之債權之虞時，抵
    押權人即得聲請除去該項權利，而執行法院亦得依職權為之
    ，以抵押物無負擔之方式拍賣。次按所有人於法令限制之範
    圍內，得自由使用、收益、處分其所有物並排除他人之干涉
    ，民法第765條定有明文，此即所有權之權能，為實現上揭
    權能，非占有標的物不為功，因之民法第348條第1項規定：
    物之出賣人負交付其物於買受人，並使其取得該物所有權之
    義務，此處所謂交付其物於買受人，即移轉其物之占有於買
    受人之謂，故出賣之標的如不能移轉占有於買受人，致其無
    法為使用收益時，必影響買受人購買之意願，而拍賣為買賣
    之一種，上揭情況亦發生於拍賣，因此抵押人於抵押權設定
    後，與第三人訂立租約，則拍賣之標的物，為第三人承租占
    有中，法院即不予點交且註明於拍賣公告中，則拍定人須承
    擔前手與第三人之租賃關係，且無法現實占有使用標得之房
    屋土地，勢將影響標買意願，此為眾所週知之事實，是如有
    此情事，常經拍賣無人應買，則拍賣之價格亦將節節降低，
    甚至因無人應買而依強制執行法第95條規定視為撤回該不動
    產之執行，影響抵押權人之受償權利甚大，是執行法院自有
    依聲請或職權除去該租賃關係而為拍賣之必要。
(四)、查系爭房屋及基地於89年8月25日設定150萬元之本金最高限
    額抵押，債權本金為1,166,405元（不含利息、違約金），
    又前開不動產經債權人聲請原法院以98年度司執字第78264
    號執行案執行中，經執行法院以拍賣最低151萬元實施第一
    次拍賣，因拍賣公告註明有前開出租之情形，且註明拍定後
    不點交，致經拍賣，而無人應買。復於99年2月25日減價為1
    ,208,000元實施第二次拍賣，仍無人應買，有拍賣筆錄可參
    ，足證承租人陳諆聰與債務人蕭米惠間就系爭房屋之租賃關
    係，已影響出價購買之意願，而足以影響債權人抵押權之受
    償權利，自有除去上開租賃權之必要。執行法院於99年6月1
    8日以執行命令除去系爭租賃權（見執行卷第184頁），竟又
    於99年7月9日為撤銷除去租賃之執行命令（見原執行卷第19
    8頁），並裁定駁回債權人對撤銷除去租賃之執行命令之異
    議，自有未合，原裁定據以廢棄原執行法院之裁定，即屬有
    據，抗告意旨指摘原裁定為不當，求為廢棄改判，為無理由
    ，應予駁回。
四、據上論結，本件抗告為無理由，依強制執行法第30條之1，
    民事訴訟法第495條之1第1項，第449條第1項、第95條、第7
    8條，裁定如主文。
中    華    民    國    100    年    5    月    26    日
                  民事第一庭    審判長法  官    丁振昌
                                      法  官    高明發
                                      法  官    李素靖
上為正本係照原本作成。
本裁定除以適用法規顯有錯誤為理由外，不得再抗告。如提出再
抗告，應於收受送達後10日內向本院提出再抗告狀（均須按他造
當事人之人數附繕本），並繳納再抗告費新台幣1千元。提起再
抗告應委任律師或具有律師資格之人之委任狀；委任有律師資格
者，另應附具律師資格證書及釋明委任人與受任人有民事訴訟法
第466條之1第1項但書或第2項（詳附註）所定關係之釋明文書影
本。
中    華    民    國    100    年    5    月    26    日
                                      書記官    李良倩
【附註】
民事訴訟法第495條之1第2項準用同法第466條之1第1、2項規定
：
(1)對於第二審判決上訴，上訴人應委任律師為訴訟代理人。但上
  訴人或其法定代理人具有律師資格者，不在此限。
(2)上訴人之配偶、三親等內之血親、二親等內之姻親，或上訴人
  為法人、中央或地方機關時，其所屬專任人員具有律師資格並
  經法院認為適當者，亦得為第三審訴訟代理人。
民事訴訟法第466條之2第1項：
  上訴人無資力委任訴訟代理人者，得依訴訟救助之規定，聲請
  第三審法院為之選任律師為其訴訟代理人。